【裁判字號】    98,交抗,2159
【裁判日期】    980930
【裁判案由】    違反道路交通管理處罰條例
【裁判全文】
臺灣高等法院交通事件裁定            98年度交抗字第2159號
抗  告  人  交通部公路總局新竹區監理所桃園監理站
代  表  人          劉瑞麟
受  處分人  甲○○
上列抗告人因受處分人違反道路交通管理處罰條例事件，不服台
灣桃園地方法院中華民國98年7月14日裁定（98年度交聲字第138
8號），提起抗告，本院裁定如下：
    主  文
抗告駁回。
    理  由
一、原裁定略以:受處分人甲○○於民國（下同）97年12月3日晚
    上10時21分許，駕駛車牌號碼1451-ED號自用一般小貨車，
    行經桃園縣大園鄉○○村○○路○段139號前時，為警攔停實
    施酒測，測得其吐氣所含酒精濃度達每公升0.48毫克，超過
    法定標準之事實，為受處分人所承認，並有酒測單可稽，受
    處分人酒後駕車之違規，自堪認定。原裁定參諸道路交通管
    理處罰條例第68條之修正過程與修正理由，認行為人有道路
    交通管理處罰條例第35條第1項第1款所規定之違規行為，須
    吊扣駕駛執照時，應僅能吊扣行為人違法或違規當時駕駛車
    輛所憑之駕駛執照，不得再吊扣行為人所持有、與駕駛違規
    車輛無關之其他各級車類駕駛執照。而以原處分機關依道路
    交通管理處罰條例第35條第1項第1款、第24條第1項第2款、
    道路交通管理事件統一裁罰基準表規定，裁處受處分人吊扣
    駕駛執照12個月，並施以道安講習處分，認雖無違誤，惟以
    原處分機關逕行吊扣受處分人普通聯結車駕駛執照，已逾越
    修正後道路交通管理處罰條例第68條之規範意涵及範圍，難
    認合法。因而撤銷原處分，並施以道路交通安全講習等語。
二、抗告意旨略以：受處分人於酒後駕駛自用一般小貨車遭警攔
    查舉發之際，係持用普通聯結車駕駛執照。雖現行道路交通
    管理處罰條例第68條規定，吊扣駕照處分已不包括吊扣各級
    車類之駕駛執照，惟該條文係指駕駛人因違規遭吊扣該違規
    車類之駕駛執照後，不再另予吊扣其他各級車類駕駛執照之
    情形，與駕駛人持高一級駕駛執照，駕駛低一級車類之情形
    尚屬有間，自不得比附適用，仍應吊扣駕駛人所持用之高一
    級駕駛執照，即酒後駕駛自用小貨車遭警攔查舉發之際所持
    用普通聯結車駕駛執照，才屬適法。況駕駛人使用較高等級
    駕駛執照駕駛次等級之車輛違規時，若僅能吊扣其所駕駛之
    該等級車輛之駕駛執照，無異宣告免除持有較高等級駕駛執
    照之駕駛人駕駛次等級車輛違規時吊扣執照之處罰，且無法
    達到道路交通管理處罰條例所規定以吊扣駕駛執照之方式，
    禁止駕駛人為對他人生命、身體、財產法益、或公共安全法
    益有重大危害行為之立法目的，且有鼓勵社會大眾多考高一
    等級之駕駛執照，即可多次違規之嫌。受處分人既持普通聯
    結車駕駛執照駕駛小型車，該駕駛執照即等同小型車駕駛執
    照，受處分人於駕駛小型車違規，遭吊扣所持用駕駛之普通
    聯結車駕駛執照，並未違反比例原則。又受處分人為領有聯
    結車駕駛執照者，依道路交通安全規則第61條規定，得駕駛
    大客車、大貨車、代用大客車、大客貨兩用車、曳引車、小
    型車、輕型機器腳踏車。依道路交通管理處罰條例第35條第
    1 項規定，受處分人酒後駕車，應將其違規當時所持駕駛執
    照吊扣1年。原裁定認不須吊扣受處分人之駕駛執照，則其
    得繼續駕駛自用小型車，對酒後駕車須吊扣駕照、限制駕駛
    權利之其他駕駛人，顯不公平。又對於無照駕駛之人，酒後
    駕車尚須依道路交通管理處罰條例第67條第6項規定，受有1
    年內不得考領駕照之限制，惟本件受處分人不須吊扣駕照，
    亦不須受不得考領駕照之限制，得繼續駕駛違規當時車種，
    亦違反公平原則云云。
三、經查：
  (一)按道路交通管理處罰條例第68條業於94年12月14日修正，並
    自95年3月1日施行，修正前之道路交通管理處罰條例第68條
    規定：「汽車駕駛人，因違反本條例及道路交通安全規則之
    規定，受吊扣或吊銷駕駛執照處分時，吊扣或吊銷其持有各
    級車類之駕駛執照」，而修正後為：「汽車駕駛人，因違反
    本條例及道路交通安全規則之規定，受吊銷駕駛執照處分時
    ，吊銷其持有各級車類之駕駛執照」，即將原條文中之「吊
    扣或」3字刪除，查其立法過程， 該條文修正前之原提案修
    正條文為：「汽、機車駕駛人，因違反本條例及道路交通安
    全規則之規定，受吊扣或吊銷駕駛執照處分時，吊扣或吊銷
    其違法或違規當時所駕駛車輛之駕駛執照。」，交通部雖於
    委員審查會時表達反對意見，認為此修正結果將產生如駕駛
    人以其領有之聯結車、大客車、大貨車駕駛執照駕駛小型車
    ，而有違規酒後駕車、肇事逃逸等情時，將無法吊扣或吊銷
    其所持駕駛執照，以達有效處罰與維護道路交通安全之目的
    ，然立法者考量因違規而吊扣駕照，不宜連其他如職業上、
    生活上所需之駕照一併吊扣，否則恐影響人民工作及生活甚
    鉅，有失之過酷等情，最終協商通過之道路交通管理處罰條
    例第68條，係將「吊扣或」3字刪除（以上立法過程， 有立
    法院公報第94卷第48期第2冊第107頁至第136頁、 第94卷第
    70期第135頁至第141頁可考）。顯見立法者之真意，在於汽
    車駕駛人因違反道路交通管理處罰條例及道路交通安全規則
    之規定，受「吊銷駕照」處分者，仍維持一併吊銷其持有各
    級車類之駕駛執照，至於受「吊扣」駕駛執照處分時，僅能
    「吊扣」違規當時所駕駛車輛之駕駛執照，不能再擴大適用
    而「吊扣」其持有各級車類之駕駛執照，至為顯明。況此修
    正並未剝奪各交通執法單位適用道路交通管理處罰條例時之
    裁量權，各交通執法單位仍可依駕駛人不同違規情狀依法為
    輕重不同之裁量，僅就擴大吊扣駕照之處分，為限縮之修正
    。且酒醉駕車行為係製造法所不容許之風險，以風險製造之
    立場觀之，並不因駕駛車輛種類之不同，而有所差別，但從
    風險實現之觀點而言，酒醉駕駛車類之不同，其對於交通安
    全衍生之實害結果也有所差異，如駕駛人駕駛低一級之車類
    違反本條例之規定時，不論其所造成之實害結果，而一律吊
    扣駕駛人所持有之各類駕照，亦有違相同事件相同處理，不
    同事件不同處理之平等原則。換言之，依修正後之規定意旨
    ，受處分人駕駛一般小型車違規，僅得吊扣其一般小型車駕
    照，不得吊扣其普通聯結車駕照。
  (二)次按違反行政法上義務之處罰，以行為時之法律或自治條例
    有明文規定者為限，行政罰法第4條定有明文。 行政機關應
    依法律而為行政行為，就對人民自由權利所為之限制須有法
    律或經法律授權行政機關訂定之法規命令明文規定始得為之
    ，為民主法治國家基本原則之一，故對於違反社會性程度輕
    微之行為，處以罰鍰、沒入或其他種類行政罰，雖較諸對侵
    害國家、社會、個人法益等科以刑罰之行為情節輕微，惟本
    質上仍屬對於人民自由或權利之不利處分，其應適用處罰法
    定主義，仍無不同。為使行為人對其行為有所認識，進而擔
    負其在法律上應有之責任，自應以其違反行政法上義務行為
    時之法律或經法律授權行政機關訂定之法規命令有明文規定
    者為限。本件受處分人持較高等級之職業聯結車駕駛執照，
    而酒醉駕駛較低等級自用一般小貨車之違規，若仍得以職業
    聯結車駕駛執照駕駛大型車，或有提高他用路人之風險；或
    無助於預防將來再犯之虞，惟如前所述，修正後之道路交通
    管理處罰條例第68條，有關駕駛人受吊扣駕駛執照處分之規
    定，既不再吊扣其持有各級車類之駕駛執照，則原處分機關
    ，即不得再憑以吊扣其違規車輛以外之駕駛執照，苟其仍因
    酒醉駕駛低等級之自用一般小貨車違規，而致有漏洞，亦屬
    執行或立法政策之問題，尚不得為達行政目的，而恣意為法
    律所未明文規定或授權之處分。
  (三)復按「道路交通安全規則」係交通部會同內政部依據道路交
    通管理處罰條例第92條第1項所訂定之行政命令。 依道路交
    通安全規則第61條規定：「汽車駕駛人取得高一級車類之駕
    駛資格者，應換發駕駛執照，並准其駕駛較低級車類之車輛
    。」基此一人一照原則，一般汽車駕駛人即使已取得不同級
    車類之駕駛資格，亦僅得持有一張即最高一級車類之駕駛執
    照。本件受處分人領有職業聯結車駕駛執照，其酒後駕駛自
    用一般小貨車之違規事證，固屬明確，惟修正後之道路交通
    管理處罰條例第68條規定既將「吊扣」等字刪除，駕駛人受
    吊扣駕駛執照處分時，自不再吊扣其持有各級車類之駕駛執
    照。行政機關因行政目的所設之「一人一照」原則，致受處
    分人無一般自用小型車駕駛執照可供吊扣，原處分機關逕行
    吊扣受處分人之職業聯結車駕駛執照，雖可達成限制受處分
    人繼續駕駛一般小型車之目的，惟亦同時限制受處分人駕駛
    其他種車輛之權利，使用之手段顯逾其所欲達到之目的，而
    欠缺比例性，逾越修正後道路交通管理處罰條例第68條之規
    範意涵及範圍。是以行政機關於作成吊扣駕駛執照處分時，
    應就行為人所應吊扣之駕駛執照種類予以限定，始符合依法
    行政原則（臺灣高等法院暨所屬法院97年法律座談會刑事類
    提案第40號討論暨審查意見同此意旨）。
四、綜上所述，原審認原處分機關對受處分人所為吊扣普通聯結
    車駕駛執照之處分有所違誤，而撤銷受處分人關於吊扣普通
    聯結車駕駛執照之部分，並應接受道路交通安全講習，認事
    用法，經核尚無不合。原處分機關執前詞提起抗告，指摘原
    裁定不當，難認有理由，應予駁回。
五、據上論結，應依道路交通管理處罰條例第89條、道路交通案
    件處理辦法第26條，刑事訴訟法第412條，裁定如主文。
中    華    民    國    98    年    9    月    30     日
            刑事第十六庭  審判長法  官  溫耀源
                                法  官  王敏慧
                                法  官  梁宏哲
以上正本證明與原本無異。
不得再抗告。
                                書記官  陳明琴
中    華    民    國    98    年    10    月    1     日


司法院資訊處製作；財團法人民間司法改革基金會備份。
